最高法院刑事判決　　　　　　一○○年度台上字第三一五九號
上　訴　人　田文鑫
上列上訴人因殺人案件，經台灣高等法院台中分院中華民國一０
０年四月二十日第二審判決（一００年度上重訴字第二號，起訴
案號：台灣台中地方法院檢察署九十九年度偵字第二二九０三號
）後，依職權逕送審判，視為上訴人已提起上訴，本院判決如下
：
    主  文
上訴駁回。
    理  由
本件原判決認定：上訴人田文鑫係成年人，其明知位於原台中縣
豐原市（已改制為台中市豐原區○○○○街二八二號四樓之二其
住處樓上之五樓房屋（下稱「五樓房屋」），住有歐毓華（民國
二十九年生）及歐毓華之子劉俊升、劉俊光暨劉俊光之子女即十
二歲以上未滿十八歲之少年劉○綺（八十五年二月生，真實名字
詳卷）、劉○銚（八十七年一月生，真實名字詳卷。以下除分別
載稱姓名者外，合稱為「歐毓華一家人」），屬現供人使用之住
宅；且五樓房屋內部有一般屋內裝潢、傢俱、電器及電線等易燃
物質，該房屋本身又無獨立之對外樓梯，無論身處該房屋或該房
屋頂之六樓房屋，均須穿越樓梯間始能對外進出，如於五樓房屋
入口處潑灑汽油引火燃燒，非但甚易迅速延燒毀損該房屋，且該
房屋與六樓房屋唯一之連外通道亦將遭火勢、濃煙阻隔，難以逃
離，將造成居住在內之人死亡之結果。因歐毓華一家人長期喧嘩
發出聲響侵擾，致上訴人無法成眠；且上訴人自九十九年一月間
起，曾多次向歐毓華一家人反應，均未獲置理。上訴人心生不滿
而基於放火燒燬現供人使用之住宅及殺人之犯意，先於九十九年
八月間，將其所有之柴刀一支磨利後，擺放在其住處房間內；再
於同年九月間，分二次至其住處附近之加油站購買共計新台幣二
百元之汽油，存放在廚餘桶內，預備供縱火及殺害歐毓華一家人
所用。嗣上訴人於九十九年十月一日某時，攜帶該支柴刀至五樓
房屋查看；但因大門深鎖而未能進入。至九十九年十月三日下午
九時三十分許，上訴人在其住處內飲酒後（尚未達不能辨識其行
為違法或欠缺依其辨識而行為之能力，或該等能力有顯著減低之
程度），持其預先備妥之柴刀、汽油、打火機及包裹石頭之廣告
紙等物，再前往五樓房屋查看；適該房屋大門未上鎖，上訴人即
推門進入。其先在入口玄關處，將汽油朝四方隨意潑灑；迨進至
客廳時，見歐毓華獨自坐在沙發上，即基於殺人之犯意，持柴刀
趨前砍殺歐毓華身體數刀，直至歐毓華因失血過多昏迷倒地始罷
手。旋劉俊升聽聞異聲而自房間衝出，上訴人即承上開殺人之犯
意，持柴刀刺入劉俊升之頸部，深度達十二公分，致劉俊升因大
量出血、氣管銳器傷、右側鎖骨區及頸部銳器傷而當場死亡。斯
時，在六樓房屋內玩耍之劉俊光友人蔡錦拳之女即未滿十二歲之
兒童蔡○臻（八十九年六月生，真實名字詳卷）、劉正偉之子女
即兒童劉○承（九十四年七月生，真實名字詳卷）、少年劉○雯
（八十七年三月生，真實名字詳卷）與劉○綺、劉○銚聽聞歐毓
華呼叫劉○綺報警之聲音後，即一同至樓梯口處查看，驚見上訴
人持柴刀走向劉俊升，蔡○臻乃趁隙逃離現場，奔至同街（自強
南街）上之「八九快炒店」，向正在該處用餐之蔡錦拳及劉俊光
、劉正偉等人求援。而上訴人於砍殺劉俊升後，仍基於原即萌發
之放火燒燬五樓房屋及殺害歐毓華一家人之犯意，並可預見偶至
六樓房屋玩耍之劉○承、劉○雯倘因其縱火而造成死亡之結果，
仍不違背其殺人之本意，持打火機點燃所攜帶包裹石頭之廣告紙
，丟擲在五樓房屋內助燃，但因無法延燒，乃再隨手引燃該房屋
玄關西側之雜物，終致該房屋內起火燃燒。而劉俊光、蔡錦拳聞
訊趕回，上訴人竟在門口阻擋，並持刀傷害劉俊光，且對據報前
來處理之警員柳泳誠、張乃元施以強暴（柳泳誠因之受傷，但未
據提出告訴）；劉俊光、蔡錦拳見狀，乃趁機將門撞開進入屋內
，上訴人又持刀刺傷蔡錦拳（有關傷害劉俊光、蔡錦拳及對執行
公務之員警施暴部分，另經第一審判決，依想像競合犯之規定，
從一重論處上訴人傷害罪刑確定）。劉俊光乘隙至六樓房屋內，
將劉○綺、劉○銚、劉○承、劉○雯帶至六樓陽台等候救援；終
經消防隊即時趕到撲滅火勢，並將歐毓華、劉○綺、劉○銚、劉
○承、劉○雯送醫救治，始未造成彼等死亡及房屋燒燬之結果等
情。係以上開事實，業據上訴人於警詢及偵審中自白不諱，核與
告訴人歐毓華、劉○承及證人柳泳誠、劉俊光、蔡錦拳、蔡○臻
分別於警詢、偵查中指證之情節大致相符；並有刑案現場與相關
跡證照片、原台中縣警察局豐原分局刑案現場勘察報告、載有歐
毓華傷勢之童綜合醫療財團法人童綜合醫院一般診斷書、分別載
有劉○綺、劉○銚、劉○承、劉○雯傷勢之行政院衛生署豐原醫
院診斷證明書附卷可稽。而劉俊升係因受有大量出血、氣管銳器
傷、右側鎖骨區及頸部銳器傷而死亡，且死亡後經檢測血液中CO
Hb之濃度為3.2%，表示彼生前並未吸入過量之一氧化碳，由解剖
之氣管、支氣管內亦無發現煙燻，可得驗證劉俊升生前因銳器刺
傷後，即已無呼吸功能等情，亦有卷附台灣台中地方法院檢察署
檢察官相驗筆錄、解剖筆錄、相驗屍體證明書、解剖報告書、解
剖照片可憑。另五樓房屋之起火原因，經鑑定結果為：「以人為
縱火引燃的可能性最大」，復有原台中縣消防局火災原因調查鑑
定書附卷可參。此外，並有上訴人所有供本件犯罪所用之柴刀一
支、石頭三顆、廣告紙三張及打火機四個扣案可佐。至上訴人於
本件行為時雖有飲酒，且案發一小時後（九十九年十月三日下午
十時三十八分許），經員警測試其酒精濃度仍高達0.75毫克／公
升，固有上訴人之酒精濃度測試結果在卷可考；但上訴人係先前
早已萌發放火燒燬五樓房屋及殺害歐毓華一家人之主觀犯意，且
係攜帶先前即備妥之柴刀及汽油等物品，自行上樓至案發地點，
迨點火引燃五樓房屋，於劉俊光、蔡錦拳聞訊前來查看時，復能
與彼等對峙、阻擋救援，足認上訴人當時雖有醉意，然其意識並
未至渾沌而全然不清之程度，且仍具控制自己行為之能力；亦即
其行為當時對於外界事務之知覺理會及判斷作用，並無較普通人
之平均程度顯然減退或全然喪失之情形。因認上訴人故意殺害劉
俊升（既遂）、歐毓華、劉○綺、劉○銚、劉○承、劉○雯（均
未遂）及放火燒燬五樓房屋（未遂）等犯行，事證明確，洵堪認
定。復以上訴人所為，係犯刑法第一百七十三條第三項、第一項
之放火燒燬現供人使用之住宅未遂罪，刑法第二百七十一條第一
項之殺人（既遂）罪（劉俊升部分），刑法第二百七十一條第二
項（第一審判決正本及原判決正本均誤植為「第三項」）、第一
項之殺人未遂罪（歐毓華部分），兒童及少年福利法第七十條第
一項前段、刑法第二百七十一條第二項、第一項之成年人故意殺
害少年及兒童未遂罪（即劉○綺、劉○銚、劉○承、劉○雯部分
）；至上訴人預備殺人及預備放火燒燬現供人使用之住宅等行為
，分係殺人（既遂、未遂）及放火燒燬現供人使用住宅（未遂）
之階段行為，應為後者所吸收，均不另論罪。而上訴人之犯行，
係本於同一犯罪目的下賡續所為之單一行為舉措，而侵害不同法
益，屬一行為觸犯數罪名之想像競合犯，應從一重論以殺人（既
遂）罪。第一審適用兒童及少年福利法第七十條第一項前段，刑
法第一百七十三條第一項、第三項、第二百七十一條第一項、第
二項、第五十五條、第三十七條第一項、第三十八條第一項第二
款等規定，論上訴人以殺人（既遂）罪，並審酌上訴人前無前科
紀錄，素行尚佳（有台灣高等法院被告前案紀錄表存卷可按），
其僅因細故即縱火欲殺害歐毓華一家人洩憤，枉顧他人生命存在
之價值及他人財產之安全，並因殺害劉俊升而肇致無法彌補之損
害，至歐毓華、劉○綺、劉○銚、劉○承、劉○雯雖倖免於難，
然彼等因此所造成之心理創傷，實難平復，且上訴人之行為已嚴
重危害社會公共安全，惡性非輕及其犯罪後迄未與被害人方面達
成和解，惟其始終坦認犯罪，尚見悔意，犯罪後態度尚稱良好等
一切情狀暨檢察官於起訴書及第一審審理時俱具體求處無期徒刑
之刑度範圍，乃就其所犯殺人（既遂）罪量處無期徒刑，並宣告
褫奪公權終身；另以扣案之柴刀一支、石頭三顆、廣告紙三張及
打火機四個，均為上訴人所有供其放火、殺人所用之物，予以沒
收；認事用法及量刑均屬適當。第一審法院以上訴人關於殺人部
分，係宣告無期徒刑之案件，依職權逕送原審法院審判，視為上
訴人已提起第二審上訴；但上訴人之第二審上訴，難認為有理由
。原判決因而維持第一審關於殺人部分之判決，駁回上訴人就該
部分在第二審之上訴；經核原判決尚無違誤。又原審法院判決後
，上訴人及檢察官俱未提起第三審上訴，但因係宣告無期徒刑之
案件，原審法院乃依職權逕送本院審判，並視為上訴人已提起第
三審上訴。上訴人雖未提出上訴第三審之理由，仍應認其第三審
之上訴為合法；但上訴人之第三審上訴為無理由，予以駁回。
據上論結，應依刑事訴訟法第三百九十六條第一項，判決如主文
。
中    華    民    國  一○○  年    六    月    九    日
                      最高法院刑事第五庭
                          審判長法官  林  永  茂  
                                法官  蘇  振  堂  
                                法官  林  立  華  
                                法官  蔡  國  在  
                                法官  陳  春  秋  
本件正本證明與原本無異
                                      書  記  官  
中    華    民    國  一○○  年    六    月   十三   日
                                                      v
附錄論罪科刑法條：
刑法第二百七十一條第一項、第二項：
殺人者，處死刑、無期徒刑或十年以上有期徒刑。
前項之未遂犯罰之。
刑法第一百七十三條第一項、第三項：
放火燒燬現供人使用之住宅或現有人所在之建築物、礦坑、火車
、電車或其他供水、陸、空公眾運輸之舟、車、航空機者，處無
期徒刑或七年以上有期徒刑。
第一項之未遂犯罰之。
兒童及少年福利法第七十條第一項：
成年人教唆、幫助或利用兒童及少年犯罪或與之共同實施犯罪或
故意對其犯罪者，加重其刑至二分之一。但各該罪就被害人係兒
童及少年已定有特別處罰規定者，不在此限。